臺灣橋頭地方法院民事判決
110年度訴字第693號
原      告  郭大倫  
訴訟代理人  邱榮昌  
被      告  郭大同  
            郭大成  
            楊柯淑  
上  一  人
訴訟代理人  楊建成  
上列當事人間請求分割共有物事件，本院於民國111年3月21日言
詞辯論終結，判決如下：
    主  文
兩造共有坐落高雄市○○區○○○段000地號土地應依如附圖及附表一
所示方式分割，兩造各分得如附表一「附圖編號」、「受分配人
」欄所示土地。
訴訟費用由兩造按如附表二所示應有部分比例負擔。
    事實及理由
一、被告郭大同、郭大成經合法送達，未於言詞辯論期日到場，
    核無民事訴訟法第386 條各款所列情形，爰依原告聲請，由
    其一造辯論而為判決。
二、原告主張：兩造共有坐落坐落高雄市○○區○○○段000地號土地
    （下稱系爭土地），應有部分如附表二所示，系爭土地依其
    使用目的並無不能分割之情形，共有人間亦無不能分割之約
    定，但不能以協議定分割之方法，致無法協議分割，爰依民
    法第823條、第824條規定，提起本件訴訟等語。並聲明：系
    爭土地應依如附圖及附表一所示方式分割，兩造各分得如附
    表一「附圖編號」、「受分配人」欄所示土地（下稱原告分
    割方案）。
三、被告郭大同、郭大成則以：同意原告分割方案等語。被告楊
    柯淑則以：系爭土地應自南北向分割為2筆面積相同之土地
    ，再由楊柯淑與原告、郭大同、郭大成二組共有人抽籤決定
    分配位置，不同意原告分割方案等語為辯。
四、本院之判斷：
   ㈠按各共有人，除法令另有規定外，得隨時請求分割共有物，
     但因物之使用目的不能分割或契約訂有不分割之期限者，
     不在此限，民法第823 條第1 項、第824 條第5 項分別定
     有明文。經查，系爭土地為兩造共有，應有部分如附表二
     所示乙節，有土地登記謄本在卷可稽（見審訴卷第125至12
     7頁），又系爭土地並無因法令規定，或因物之使用目的不
     能分割之情事，亦未經兩造以契約訂有不分割之期限，兩
     造迄言詞辯論終結前復未能達成協議分割之共識，原告自
     得請求分割系爭土地。
   ㈡次按共有物之分割，依共有人協議之方法行之，按分割之方
     法不能協議決定，法院得因任何共有人之請求，命為下列
     之分配：一、以原物分配於各共有人。但各共有人均受原
     物之分配顯有困難者，得將原物分配於部分共有人。二、
     原物分配顯有困難時，得變賣共有物，以價金分配於各共
     有人；或以原物之一部分分配於各共有人，他部分變賣，
     以價金分配於各共有人；以原物為分配時，如共有人中有
     未受分配，或不能按其應有部分受分配者，得以金錢補償
     之；以原物為分配時，因共有人之利益或其他必要情形，
     得就共有物之一部分仍維持共有，民法第824條第1項至第4
     項定有明文。又請求分割共有物之訴，應由法院依民法第8
     24條命為適當之分配，不受任何共有人主張之拘束。另共
     有物分割之方法，應由法院斟酌當事人之聲明、各共有人
     之意願、利害關係、共有物之性質、利用價值、使用現況
     、分割後之經濟效用及全體共有人之利益等情事而決之，
     始能謂公平適當之分配（最高法院78年度台上字第2141號
     判決意旨參照）。
   ㈢經查，系爭土地北側如附圖712(A)部分為楊柯淑種植香蕉，
     南側712(B)部分為原告種植絲瓜、712(C)部分為郭大同設
     置之農路、712(D)部分則為道路，楊柯淑現藉由其所有系
     爭土地北側鄰地上之道路通行至如附圖712(A)部分，毋庸
     經過712(B)至(D)部分土地，另原告與郭大同、郭大成為兄
     弟關係，712(B)、(C)部分土地可藉由712(D)部分土地往西
     通過其等設置之橋樑對外通行，其等分割後可自行協調解
     決712(B)部分通行問題等情，業據兩造陳明在卷（見本院
     卷第27頁、第54頁），本院審酌原告分割方案以如附圖及
     附表一所示方式分割為各共有人單獨所有，符合系爭土地
     上各共有人之使用現況，有利於各共有人繼續耕種使用土
     地，並顧及各共有人利益、相鄰土地之利用，斟酌系爭土
     地地形、使用狀況、共有人之意願、分得部分之位置等情
     狀，認原告分割方案兼顧共有人間利益之公平，發揮系爭
     土地之經濟價值，有利系爭土地之整體利用，對各共有人
     亦無明顯之不利，爰採取為系爭土地之分割方法。
   ㈣楊柯淑雖辯稱應將系爭土地南北向分割為2筆面積相同之土
     地，再由其與原告、郭大同、郭大成二組共有人抽籤決定
     分配位置云云。惟原告陳稱其不同意上開分割方法，亦不
     同意與郭大同、郭大成維持共有等語明確（見本院卷第54
     頁至第55頁），可知楊柯淑所提上開分割方案，與其他共
     有人欲分割為單獨所有之意願有悖，難認已顧及各共有人
     間利益，復參諸楊柯淑自陳：如我抽籤抽到南邊的土地，
     原告、郭大同、郭大成抽到北邊的土地，我的土地不願意
     讓原告、郭大同、郭大成通行，其等須自行從西邊溝渠上
     架橋出入等語（見本院卷第54頁），足認如抽籤分配系爭
     土地之結果與使用現況不符，將導致兩造間因通行問題產
     生更多糾紛，顯非妥適，楊柯淑前揭所辯，並非可取。
五、綜上所述，原告請求裁判分割系爭土地，分割方法為以如附
    圖及附表一所示方式分割為各共有人單獨所有，應屬可採，
    爰判決如主文第1 項所示。又依原告分割方案所示，各共有
    人分得之土地與其應有部分換算面積相符，並無發生面積增
    減，到庭之當事人亦均表示同意互不找補（見本院卷第55頁
    、第88頁至第89頁），本件即毋庸由各共有人互為金錢補償
    ，附此敘明。
六、末按因共有物分割、經界或其他性質上類似之事件涉訟，由
    敗訴當事人負擔訴訟費用顯失公平者，法院得酌量情形，命
    勝訴之當事人負擔其一部，民事訴訟法第80條之1定有明文
    。本院審酌共有物分割訴訟，其分割結果對於兩造均屬有利
    ，逕由敗訴當事人負擔全部訴訟費用顯失公平，再參以兩造
    就系爭土地應有部分之比例，即斟酌本件為分割共有物之性
    質，而由兩造各依如附表二分割前之應有部分比例負擔，始
    屬公允，爰判決如主文第2項所示。
中　　華　　民　　國　　111 　年　　4 　　月　　13　　日
          　　民事第三庭  法    官  張立亭
以上正本係照原本作成。
如不服本判決，應於送達後20日內，向本院提出上訴狀並表明上
訴理由，如於本判決宣示後送達前提起上訴者，應於判決送達後
20日內補提上訴理由書（須附繕本）。
中　　華　　民　　國　　111 　年　　4 　　月　　13　日
      　　　　　　　　　 書 記 官  洪嘉鴻
附表一
附圖編號 受分配人 備註 712(A) 楊柯淑 單獨所有 712(B) 郭大倫 單獨所有 712(C) 郭大同 單獨所有 712(D) 郭大成 單獨所有 
附表二
當事人姓名 應有部分 備註 郭大倫 1286/5470  郭大同 1286/5470  郭大成 163/5470  楊柯淑 1/2